ACORDAO-COMPLETO-2423412

ACÓRDÃO 865/2021 ATA 12/2021 - PLENÁRIO

VISTOS, relatados e discutidos estes autos de tomada de contas especial instaurada pela Empresa Brasileira de Correios e Telégrafos (ECT) em desfavor de Maria Vanderlei da Rocha diante do desvio de recursos públicos sob o valor de R$ 107.799,86 a partir das apurações realizadas, em 1º e 2/4/2014, tendo identificada a diferença de numerário na Agência de Correios de Alagoinha - PE, além da falta de selos e de outros produtos comercializáveis;
ACORDAM os Ministros do Tribunal de Contas da União, reunidos em Sessão do Plenário, ante as razões expostas pelo Relator, em:
9.1. rejeitar integralmente as alegações de defesa apresentadas por Maria Vanderlei da Rocha;
9.2. julgar irregulares as contas de Maria Vanderlei da Rocha, nos termos dos arts. 16, III, alíneas "c" e "d", e 19, caput, 23, III, da Lei nº 8.443, de 1992, para condená-la ao pagamento do correspondente débito, com a atualização monetária e os juros de mora calculados desde a data informada até o efetivo recolhimento, fixando-lhe o prazo de 15 (quinze) dias, contados da notificação, para que comprove perante o Tribunal, nos termos do art. 214, III, "a", do RITCU, o recolhimento da referida dívida em favor da Empresa Brasileira de Correios e Telégrafos, na forma da legislação em vigor, sob as seguintes condições:
	Data da Ocorrência
	Valor Original (em R$) 

	2/4/2014
	107.799,86

9.3 aplicar em desfavor de Maria Vanderlei da Rocha a multa prevista no art. 57 da Lei n.º 8.443, de 1992, sob o valor de R$ 90.000,00 (noventa mil reais) , fixando-lhe o prazo de 15 (quinze) dias, contados da notificação, para que comprove, perante o Tribunal, nos termos do art. 214, III, "a", do RITCU, o recolhimento da referida dívida ao Tesouro Nacional, com a atualização monetária, na forma da legislação em vigor;
9.4. autorizar, caso requerido, nos termos do art. 26 da Lei n.º 8.443, de 1992, e do art. 217 do RITCU, o parcelamento das dívidas fixadas por este Acórdão em até 36 (trinta e seis) parcelas mensais e sucessivas, com a devida atualização monetária e os correspondentes acréscimos legais, esclarecendo aos responsáveis que a falta de pagamento de qualquer parcela importará no vencimento antecipado do saldo devedor, sem prejuízo das demais medidas legais;
9.5. autorizar, desde logo, a cobrança judicial das dívidas fixadas por este Acórdão, nos termos do art. 28, inciso II, da Lei nº 8.443, de 1992, com o eventual pedido cumulativo de condenação por improbidade administrativa, diante do não atendimento à notificação; informando nesse ponto que, como a malsinada irregularidade configuraria a eventual conduta dolosa no sentido de efetivamente facilitar, permitir ou concorrer para que pessoa física ou jurídica privada incorpore ou utilize rendas, verbas ou valores integrantes do acervo patrimonial da administração pública, sem a observância das formalidades legais ou regulamentares aplicáveis, resultando no eventual ilícito doloso de improbidade administrativa causador do aludido prejuízo ao erário, nos termos, por exemplo, do art. 10, I e II, da Lei n.º 8.429, de 1992, a eventual prescrição da ação de ressarcimento ao erário também não subsistiria, estando esse entendimento em plena consonância com a jurisprudência fixada pelo STF no bojo do RE 852.475-SP, com o trânsito em julgado a partir de 6/12/2019, diante da Tese de Repercussão Geral n.º 897;
9.6. solicitar, por intermédio do Ministério Público junto ao TCU, que os dirigentes da Empresa Brasileira de Correios e Telégrafos adotem as medidas necessárias ao arresto dos bens de Maria Vanderlei da Rocha, nos termos do art. 61 da Lei nº 8.443, de 1992, e do art. 275 do RITCU, diante da ausência de comprovação do efetivo recolhimento das aludidas dívidas dentro do prazo estabelecido, devendo o MPTCU atentar para a eventual possibilidade de solicitar o referido arresto em relação ao valor consolidado do débito imputado contra a aludida responsável em outros processos de tomada de contas especial autuados no âmbito do TCU;
9.7. considerar, preliminarmente, graves as infrações cometidas por Maria Vanderlei da Rocha, nos termos do art. 60 da Lei nº 8.443, de 1992, e do art. 270, § 1º, do RITCU, e, assim, inabilitá-la para o exercício de cargo em comissão e de função de confiança pelo período de 8 (oito) anos na administração federal, nos termos do art. 60 da Lei nº 8.443, de 1992, e do art. 270 do RITCU;
9.8. enviar a cópia deste Acórdão, com o Relatório e a Proposta de Deliberação, aos seguintes destinatários:
9.8.1. aos dirigentes da Empresa Brasileira de Correios e Telégrafos, por intermédio do MPTCU, para ciência e adoção das providências cabíveis para o efetivo cumprimento, entre outros, do item 9.6 deste Acórdão;
9.8.2. à Controladoria-Geral da União, para ciência e adoção das providências determinadas pelo item 9.7 deste Acórdão dentro do prazo máximo de 30 (trinta) dias contados da ciência desta deliberação; e
9.8.3. à Procuradoria da República no Estado de Pernambuco, nos termos do § 3º do art. 16 da Lei n.º 8.443, de 1992, para o ajuizamento das ações civis e penais cabíveis.

Tomada de contas especial instaurada em razão de diferença de numerário identificada no cofre da Agência de Correios de Alagoinha/PE, além da falta de selos e outros produtos comercializados. Análise das alegações de defesa.

Empresa Brasileira de Correios e Telégrafos (ECT).

3. Responsável: Maria Vanderlei da Rocha (CPF XXX.979.244-XX).

13.1. Ministros presentes: Ana Arraes (Presidente), Walton Alencar Rodrigues, Benjamin Zymler, Augusto Nardes, Aroldo Cedraz, Raimundo Carreiro, Bruno Dantas, Vital do Rêgo e Jorge Oliveira.
13.2. Ministros-Substitutos presentes: Marcos Bemquerer Costa e André Luís de Carvalho (Relator).

ACORDAO-COMPLETO-2516914

Acórdão de Relação 2575/2021 - Plenário

Acórdão de Relação

ANDRÉ DE CARVALHO

Trata-se de tomada de contas especial instaurada pela Empresa Brasileira de Correios e Telégrafos (ECT) em desfavor de Maria Vanderlei da Rocha diante do desvio de recursos públicos sob o valor de R$ 107.799,86 a partir das apurações realizadas, em 1º e 2/4/2014, tendo identificada a diferença de numerário na Agência de Correios de Alagoinha - PE, além da falta de selos e de outros produtos comercializáveis.
2.	Após a análise final do feito, o Auditor Federal Ivanildo Cleyton Nascimento lançou o seu parecer conclusivo à Peça 27, com a anuência dos dirigentes da Secex-TCE (Peças 28 e 29) , nos seguintes termos:
" (...) Conforme relatório de sindicância de peça 2, p. 26-55, em 1 e 2/4/2014, foram realizados trabalhos de apurações extraordinárias no Caixa Retaguarda e Atendimento, sob responsabilidade da empregada Maria Vanderlei da Rocha, matrícula 8.506.458-0, Gerente e Encarregada da Tesouraria.
2.1.	Inicialmente foi detectada falta de selos e produtos, no valor de R$ 1.517,26, conforme tabela à peça 2, p. 28.
2.2. Em seguida, verificou-se o saldo do numerário registrado no Demonstrativo Financeiro da AC/Alagoinha, encontrando-se os seguintes valores (peça 2, p. 28) :
	- Saldo Contábil Inicial registrado no sistema R$ 128.575,55;
	- Diferença (falta) de produtos incorporada ao saldo contábil R$ 1.517,26;
	- Total Saldo Contábil R$ 130.092,81.
2.2. Na conferência do numerário encontrado no cofre, constatou-se o valor de R$ 22.292,95.
2.3. O confronto dos saldos foi realizado com base no saldo contábil registrado no sistema R$ 130.092,81 com o numerário físico encontrado no cofre da Agência no valor de R$ 22.292,95, comprovando a diferença a menor no valor de R$ 107.799,86.
2.4. Diante dos fatos apurados e das peças acostadas neste processo, conforme relatório de final de sindicância sumária de peça 2, p. 46-55, os sindicantes concluíram que a empregada Maria Vanderlei da Rocha, matrícula 8.506.458-0, Agente de Correios - Atividade Comercial, Gerente/Encarregada da Agência dos Correios de Alagoinha/PE, foi a responsável pela falta do numerário no montante de R$ 107.799,86, que continua pendente de pagamento, constituindo assim em prejuízo para a ECT.
3.	A Sra. Maria Vanderlei da Rocha foi instada a apresentar defesa em 20/8/2014, porém manteve-se silente, conforme carta enviada e AR de peça 2, p. 58-59.
4. Assim, foi instaurada a presente TCE e elaborado o relatório do tomador de peça 2, p. 14-25, imputando débito no valor de R$ 107.799,86 na data referência de 28/7/2016.
5.	Sendo assim, a motivação para a instauração da presente Tomada de Contas Especial está materializada no prejuízo causado à Empresa, onde se constatou a falta de numerário e produtos no caixa da Agência dos Correios de Alagoinha/PE, ocorrida nos dias 1 e 2/4/2014. O dano causado à Empresa foi apurado no valor de R$ 107.799,86.
6.	Diante dos fatos apurados, a empregada foi demitida por justa causa em 17/11/2014, conforme cópia do Termo de Rescisão do Contrato de Trabalho, à peça 2, p. 173-174.
7.	A CGU manifestou-se conforme relatório de auditoria de peça 2, p. 187-189. O certificado de auditoria consta da peça 2, p. 190, e o pronunciamento ministerial consta da peça 3.
8.	Já no âmbito deste Tribunal, houve o exame dos elementos presentes nos autos e conclusão pela necessidade de citação da Sra. Maria Vanderlei da Rocha (peça 4) , autorizada em 02/10/2018 (peça 6) e efetivada em razão da seguinte ocorrência (peça 15) :
Irregularidade: falta de numerário, bem como de produtos, no valor de R$ 107.799,86, relativo a diferença a menor de numerário no Caixa Retaguarda da Agência de Correios Alagoinha/PE, detectada em 2/4/2014.
Conduta: apropriar-se de recursos do Caixa e produtos da Agência de Correios de Alagoinha/PE, bem como não cumprimento dos deveres funcionais.
Dispositivos violados: seguintes normativos da ECT: MANAFI, Mód. 19, Cap. 1, subitem 2.2; MANPES, Mód 46, Cap.2, alínea b, e item 5.6.
Nexo causalidade: a apropriação dos recursos e dos produtos causou dano ao erário
Evidências: Processo de Sindicância de peça 2, p. 26-55 e Relatório do Tomador de peça 2, p. 14-25.
Débito:
	Valor Original (R$) 
	Data Da Ocorrência

	107.799,86
	2/4/2014

9.	O chamamento da responsável ao processo foi realizado por intermédio do Ofício 4126/2020-TCU/Seproc (peça 22) , recebido no endereço constante da base de dados da Receita Federal do Brasil em 12/3/2020 (peça 24) , fazendo-se presente suas alegações de defesa neste Tribunal em 02/4/2020 (peça 23) .
10.	Conforme Despacho de Conclusão das Comunicações Processuais (peça 26) , verifica-se que as providências inerentes às comunicações processuais foram concluídas.
ANÁLISE DOS PRESSUPOSTOS DE PROCEDIBILIDADE DA IN/TCU 71/2012
Prejuízo ao Contraditório e Ampla Defesa
11.	Verifica-se que não houve o transcurso de mais de dez anos desde o fato gerador sem que tenha havido a notificação do responsável pela autoridade administrativa federal competente (art. 6º, inciso II, c/c art. 19 da IN/TCU 71/2012, modificada pela IN/TCU 76/2016) , uma vez que a data referente à ocorrência ora tratada é 2/4/2014 e a responsável foi citada pelos Correios para apresentar defesa em 05/8/2014 (peça 2, p. 57) .
Valor de Constituição da TCE
12.	Verifica-se também que o valor atualizado do débito apurado (sem juros) em 1/1/2017 é superior a R$ 100.000,00, na forma estabelecida conforme os arts. 6º, inciso I, e 19 da IN/TCU 71/2012, modificada pela IN/TCU 76/2016) .
OUTROS DÉBITOS NOS SISTEMAS DO TCU COM O MESMO RESPONSÁVEL
13.	Informa-se que não foi encontrado débito imputável à responsável em outros processos em tramitação no Tribunal.
14.	Dessa forma, a tomada de contas especial está devidamente constituída e em condição de dar prosseguimento ao processo.
EXAME TÉCNICO
Alegações de defesa da Sra. Maria Vanderlei da Rocha (peça 23) 
15.	Após tecer comentários preliminares dando conta de seu histórico e conduta profissional durante a relação laboral mantida com os Correios, a responsável, quanto ao mérito propriamente dito, entabulou os argumentos seguintes:
- assumiu a chefia da AC Alagoinha/PE sem nenhum treinamento, não sabendo nem 'fechar um caixa', o que aprendeu com o auxílio de colegas de outras agências, e tendo em mente o conselho de seu então chefe para 'nunca usar o sistema quando o mesmo estivesse oscilando ou fora do ar porque no final do expediente haveria falta de numerário (dinheiro) ';
- já com o Banco Postal em operação, constatou a falta de R$ 2.500,00 em determinado dia, não comunicando o fato a seus superiores em razão de conselhos prestados por colegas, tendo reposto o valor faltante mediante uma operação de empréstimo;
- posteriormente, as faltas de numerário só aumentaram, fazendo com que alienasse bens pessoais e contraísse novos empréstimos para recompor as diferenças e 'não ser julgada como ladra';
- em certa ocasião, comunicou a Regional a falta de R$ 540,00, sendo-lhe relatado dias após que houve um 'saque de um cliente que o sistema desfez';
- não sabendo mais o que fazer e diante do aumento da falta de valores, solicitou à Inspetoria, em março de 2014, uma auditoria para identificar a razão da falta de tanto dinheiro sem motivo justificado;
- assevera que, em razão desses acontecimentos, foi acometida de forte depressão, juntando como prova laudos médicos;
- por fim, traz notícias de seu atual patrimônio, juntando cópias de seus bens, e informando endereço adicional para entrega de correspondência.
Análise
16.	A responsável, em sua defesa, nega a apropriação dos valores faltantes identificados na AC Alagoinha/PE, atribuindo as faltas verificadas a ocorrências relacionadas a falhas no sistema dos Correios. É o que se depreende do arrazoado trazido.
17.	Em essência, os argumentos trazidos em pouco diferem dos produzidos no âmbito das apurações realizadas pelos Correios, onde relata o incremento gradual das diferenças de caixa desde que assumiu a AC Alagoinha/PE em 01/12/2002, até sua saída, em 02/04/2014, sem motivo justificado.
18.	Nesse tocante, não nos parece crível que durante todo esse período, mais de 11 anos, a responsável não tenha informado qualquer falha observada no sistema, ou mesmo comunicado as supostas inconsistências ao seu superior, tendo somente relatado a ocorrência de uma única diferença de R$ 540,00 durante todo esse período.
19.	Outro aspecto que não favorece a defesa da responsável é o depoimento de sua substituta eventual, informando que não observou nenhum problema no sistema quando do exercício da função de gerente, sendo ciente que, na eventualidade de inconsistência ou falha do sistema, tal fato deveria de imediato ser comunicado tanto ao superior imediato quanto à Central de Operação Financeira (peça 2, p. 42) .
20.	Por fim, a dúvida relacionada à possível falha no sistema foi também suscitada pelo Departamento de Polícia Federal no âmbito do IPL 0184/2011-4 DPF/CRU/PE (peça 2, p. 19) , tendo a Gerência de Segurança Empresarial dos Correios - GSEMP/PE esclarecido que 
'qualquer sistema informatizado pode vir a apresentar falhas, porém, no caso específico do sistema SARA/Banco Postal, em ocorrendo eventual falha (diferença a menor ou a maior) , a mesma pode ser corrigida ao final do expediente diário da agência quando do fechamento do sistema pelo gerente da respectiva unidade. Inclusive, o controle diário do saldo de numerário existente na agência é uma das atribuições do gerente da unidade, visando justamente corrigir eventuais anomalias, conforme determina o Manual de Administração dos Recursos, Operações e Controle Financeiro - MANAFI 1911, itens 2.1 e 2.2 (cópia em anexo) , que orientam sobre os procedimentos que o Gerente da Agência e Caixa de Retaguarda devem adotar sistematicamente'.
21. 	Em adição, a mencionada GSEMP/PE esclareceu à autoridade policial que 
'durante o período avaliado, não fora registrado nenhuma interação (abertura de ordem de serviço - OS) sobre falta, falhas e/ou inconsistências de saldos naquela unidade tampouco foram evidenciadas falhas do sistema SARA/Banco Postal que pudessem ter originado tais diferenças. Informou, ainda, que não tem como especificar as datas ou períodos em que foram efetivamente realizadas as operações que originaram as diferenças identificadas durante a supervisão dos dias 01 e 02/04/2014'.
22.	Diante dessas circunstâncias, não há como prosperar as alegações de defesa trazidas pela responsável para justificar a ausência de numerário que estava sob sua guarda e responsabilidade na AC Alagoinha/PE.
23.	Dessa forma, as contas da responsável devem ser julgadas irregulares, com a condenação ao pagamento do débito apurado e apenação com a multa prevista no art. 57 da Lei 8.443/1992.
PRESCRIÇÃO DA PRETENSÃO PUNITIVA
24.	Vale ressaltar que a pretensão punitiva do TCU, conforme Acórdão 1441/2016-TCU-Plenário, que uniformizou a jurisprudência acerca dessa questão, subordina-se ao prazo geral de prescrição indicado no art. 205 do Código Civil, que é de 10 anos, contado da data de ocorrência da irregularidade sancionada, nos termos do art. 189 do Código Civil, sendo este prazo interrompido pelo ato que ordenar a citação, a audiência ou a oitiva do responsável. No caso em exame, não ocorreu a prescrição, uma vez que os valores cobrados datam de 2/4/2014 e o ato de ordenação da citação ocorreu em 02/10/2018.
CONCLUSÃO
25.	Em face da análise promovida na seção 'Exame Técnico', verificou-se que a Sra. Maria Vanderlei da Rocha, agente dos correios, no exercício da função Gerente de Agência de Correios Alagoinha/PE, não logrou justificar a ausência de numerário sob sua responsabilidade.
26.	Verifica-se também que não houve a prescrição da pretensão punitiva, conforme análise já realizada.
27.	Tendo em vista que não constam dos autos elementos que permitam reconhecer a boa-fé da responsável, sugere-se que as suas contas sejam julgadas irregulares, nos termos do art. 202, § 6º, do RI/TCU, com a imputação do débito atualizado monetariamente e acrescido de juros de mora, nos termos do art. 202, §1º do RI/TCU, com a aplicação da multa prevista no art. 57 da Lei 8.443/1992.
28.	Por fim, na ausência de elementos que pudessem modificar o entendimento acerca da irregularidade em apuração, mantém-se a matriz de responsabilização presente na peça 4, com os devidos ajustes.
PROPOSTA DE ENCAMINHAMENTO
29.	Diante do exposto, submetem-se os autos à consideração superior, propondo:
a) rejeitar as alegações de defesa apresentadas pela responsável Maria Vanderlei da Rocha, CPF XXX.979.244-XX, ex-empregada da Empresa Brasileira de Correios e Telégrafos;
b) julgar irregulares, nos termos dos arts. 1º, inciso I, 16, inciso III, alínea 'd', da Lei 8.443/1992, c/c os arts. 19 e 23, inciso III, da mesma Lei, e com os arts. 1º, inciso I, 209, incisos II e III, 210 e 214, inciso III, do Regimento Interno/TCU, as contas da responsável Maria Vanderlei da Rocha, CPF XXX.979.244-XX, condenando-a ao pagamento das importâncias a seguir especificadas, atualizadas monetariamente e acrescida dos juros de mora a partir da data discriminada até a data da efetiva quitação do débito, abatendo-se na oportunidade as quantias eventualmente ressarcidas, fixando-lhe o prazo de quinze dias, para que comprove, perante o Tribunal, o recolhimento da referida quantia aos cofres da Empresa Brasileira de Correios e Telégrafos, nos termos do art. 23, inciso III, alínea 'a', da citada lei, c/c o art. 214, inciso III, alínea 'a', do Regimento Interno;
	Valor Original (R$) 
	Data Da Ocorrência

	107.799,86
	2/4/2014

	 Valor atualizado do débito (com juros) , em 20/7/2020: R$ 169.449,66
c) aplicar a responsável Maria Vanderlei da Rocha, CPF XXX.979.244-XX, a multa prevista no art. 57, da Lei 8.443/1992, c/c o art. 267, do RI/TCU, fixando-lhe o prazo de quinze dias, a contar da notificação, para que comprove, perante o Tribunal (art. 214, inciso III, alínea 'a', do Regimento Interno do TCU) , o recolhimento da dívida aos cofres do Tesouro Nacional, atualizada monetariamente desde a data do acórdão que vier a ser proferido por este Tribunal até a do efetivo recolhimento, se paga após o vencimento, na forma da legislação em vigor;
d) autorizar, desde logo, a cobrança judicial das dívidas, caso não atendida a notificação, na forma do disposto no art. 28, inciso II, da Lei 8.443/1992;
e) autorizar também, desde logo, se requerido, com fundamento no art. 28, inciso I, da Lei 8.443/1992, c/c o art. 217, §§ 1º e 2º, do Regimento Interno, o parcelamento das dívidas em até 36 parcelas, incidindo, sobre cada parcela, corrigida monetariamente, os correspondentes acréscimos legais, fixando-lhe o prazo de quinze dias, a contar do recebimento da notificação, para comprovar, perante o Tribunal, o recolhimento da primeira parcela, e de trinta dias, a contar da parcela anterior, para comprovar o recolhimento das demais parcelas, devendo incidir, sobre cada valor mensal, atualizado monetariamente, os juros de mora devidos, no caso do débito, na forma prevista na legislação em vigor, alertando o responsável de que a falta de comprovação do recolhimento de qualquer parcela importará o vencimento antecipado do saldo devedor, nos termos do § 2º do art. 217 do Regimento Interno deste Tribunal;
f) enviar cópia do Acórdão a ser prolatado, bem como do Relatório e do Voto que o fundamentarem à Procuradoria da República no Estado de Pernambuco, nos termos do § 3º do art. 16 da Lei 8.443/1992, c/c o § 7º do art. 209 do Regimento Interno do TCU, para adoção das medidas cabíveis; e
g) enviar cópia do Acórdão que vier a ser proferido a Empresa Brasileira de Correios e Telégrafos e a responsável, para ciência, informando-lhes que a presente deliberação, acompanhada do Relatório e do Voto que o fundamenta, está disponível para a consulta no endereço www.tcu.gov.br/acordaos, além de esclarecer que, caso requerido, o TCU poderá fornecer sem custos as correspondentes cópias de forma impressa."
3.	Enfim, por intermédio do Exmo. Sr. Procurador Sérgio Ricardo Costa Caribé, o MPTCU anuiu à referida proposta da unidade técnica, tendo lançado o seu parecer à Peça 30 nos seguintes termos: 
	" (...) A SecexTCE analisou os elementos contidos nos autos e procedeu à citação da responsável, cuja defesa foi objeto de análise na peça 27 e resultou em proposta uniforme de julgamento pela irregularidade das contas da ex-gerente da agência, com imputação de débito e aplicação de multa.
	3. De minha parte, manifesto anuência ao encaminhamento sugerido.
	4. A meu ver, a argumentação da Sra. Maria Vanderlei da Rocha no sentido de que restituía ao cofre da agência as diferenças encontradas no fechamento do caixa não condiz com a realidade identificada por ocasião da visita de supervisão realizada entre 1º e 2/4/2014. Se a devolução era feita, o caixa deveria, ao menos em tese, fechar corretamente após o ingresso do numerário faltante.
	5. Além disso, há informações nos autos dando conta de que, mesmo diante da ocorrência de falhas no sistema, era possível corrigi-las ao final do dia (peça 2, p. 148) , bem como de que, durante os períodos em que a Sra. Maria Vanderlei da Rocha encontrava-se ausente, a substituta não tinha problemas semelhantes aos relatados pela defendente (peça 2, p. 19 e 41) .
	6. De se ressaltar, ainda, o fato de a responsável não ter obedecido aos itens 2.1 e 2.2 do Manual de Administração Financeira da ECT, cujo teor, no que interessa ao deslinde da questão, reproduzo a seguir (peça 2, p. 108-109) :
2.1 Procedimentos do Gerente de Agência de Correios Própria 
 (...) 2.1.4 Assinar o Balancete diário da unidade.
2.1.5 Contar, quinzenalmente, o cofre da Unidade.
2.1.5.1 Confrontar as informações contidas no relatório de estoque do CRE com o inventário físico.
2.1.5.2 Assinar e arquivar no movimento financeiro do dia em que a conferência for realizada. 
 (...) 2.1.6 Comunicar ao gerente imediato, a existência de irregularidade ou pendência financeira, ou não, porventura existente em sua unidade, de empregados ou de terceiros, solicitando, quando necessário, sua intervenção para solução da irregularidade ou pendência.
2.2 Procedimentos do encarregado de Caixa de Retaguarda - CRE Tesoureiro 
2.2.1 Regularizar ou prestar informações, de imediato, para regularização das pendências e inconsistências apresentadas pelos sistemas de controles financeiros disponibilizados pela ECT.
 (...) 2.2.3 Registrar no sistema de atendimento, no mesmo dia, os depósitos, as Guias de Remessas de Produtos, as Notas Fiscais, as Pautas de Suprimentos e as operações de recolhimento e suprimento de numerários, produtos e documentos entre o CRE e os caixas.
 (...) 2.2.9 Contar diariamente o numerário em espécie e cheques da agência confrontar com os saldos constantes no sistema.
2.2.10 Contar, quinzenalmente, os produtos e documentos geradores de receitas existentes no cofre da Unidade e em poder dos caixas. 
2.2.10.1 Atestar a veracidade das informações contidas no relatório de estoque do CRE e dos caixas.  
2.2.12 Regularizar as pendências financeiras e os débitos de caixa em até 48 horas. 
	7. Conforme se extrai das orientações acima, cabia à Sra. Maria Vanderlei da Rocha observar os comandos estabelecidos pela ECT, atitude que certamente evitaria a situação identificada na Agência Alagoinha/PE. Registro que a conduta da responsável se agrava ante a constatação de que o descontrole financeiro teve início em janeiro de 2013 (peça 2, p. 147) e somente em abril de 2014 a ex-empregada tomou as providências recomendadas, o que reforça a obrigatoriedade de recomposição dos cofres da ECT.
	8. Diante do exposto, este membro do Ministério Público de Contas manifesta-se de acordo com a proposta formulada para estas contas especiais."
É o Relatório.

não há.

Procurador Sergio Ricardo Costa Caribé.

TOMADA DE CONTAS ESPECIAL. EMPRESA BRASILEIRA DE CORREIOS E TELÉGRAFOS. DESFALQUE E DESVIO DE RECURSOS FEDERAIS EM 2014. CITAÇÃO. REJEIÇÃO DAS ALEGAÇÕES DE DEFESA. CONTAS IRREGULARES. DÉBITO. MULTA. SOLICITAÇÃO PARA O ARRESTO DE BENS. INABILITAÇÃO TEMPORÁRIA PARA O EXERCÍCIO DE FUNÇÃO PÚBLICA NA ADMINISTRAÇÃO FEDERAL. COMUNICAÇÃO.

TOMADA DE CONTAS ESPECIAL (TCE)

Secretaria de Controle Externo de Tomada de Contas Especial (Secex-TCE).

Trata-se de tomada de contas especial instaurada pela Empresa Brasileira de Correios e Telégrafos (ECT) em desfavor de Maria Vanderlei da Rocha diante do desvio de recursos públicos sob o valor de R$ 107.799,86 a partir das apurações realizadas, em 1º e 2/4/2014, tendo identificada a diferença de numerário na Agência de Correios de Alagoinha - PE, além da falta de selos e de outros produtos comercializáveis.
2.	Como visto, a partir do Relatório de Tomada de Contas Especial n.º 53101.008673, de 2016 (Peça 2, p. 14 a 25) , o tomador de contas assinalou a responsabilidade em desfavor de Maria Vanderlei da Rocha pelo dano ao erário sob o valor de R$ 107.799,86 em face da negativa diferença de numerário na Agência de Correios de Alagoinha - PE, além da falta de selos e de outros produtos comercializáveis.
3.	Por essas irregularidades, aliás, a referida responsável foi demitida por justa causa em 17/11/2014 a partir do Termo de Rescisão do Contrato de Trabalho (Peça 2, p. 173-174) .
4.	No âmbito do TCU, a Secex-TCE promoveu a citação de Maria Vanderlei da Rocha pelo dano ao erário sob o valor de R$ 107.799,86 diante do desvio de recursos públicos ante a negativa diferença de numerário na Agência de Correios de Alagoinha - PE, além da falta de selos e de outros produtos comercializáveis.
5.	Após a regular notificação, a aludida responsável ofereceu as suas alegações de defesa à Peça 23, afirmando, em síntese, que não teria apropriado dos valores faltantes na aludida agência e a suscitada diferenças em numerário decorreria de falhas no sistema da ECT.
6.	De todo modo, após a análise final do feito, a unidade técnica propôs a irregularidade das contas da aludida responsável para condená-la ao pagamento do correspondente débito, além de lhe aplicar a subjacente multa legal (Peça 29) ; tendo o Parquet especial anuído a essa proposta (Peça 30) .
7.	O TCU pode incorporar o parecer da unidade técnica a estas razões de decidir diante de todas as robustas evidências sobre a referida irregularidade, com o subjacente desfalque dos recursos em desfavor da ECT, e do subsequente dano ao erário.
8.	Bem se vê que a gravidade dos ilícitos seria tão evidente que, para além da presente TCE, a ECT teria promovido a demissão por justa causa da aludida responsável e, por esse ângulo, restaria adequada a proposta da unidade técnica no sentido de julgar irregulares as contas da pessoa física causadora do aludido dano ao erário em consonância, por exemplo, com o Acórdão 321/2019-TCU-Plenário.
9.	De toda sorte, em face do correspondente dano ao erário, o TCU deve promover o envio de solicitação para os dirigentes da ECT promoverem as eventuais medidas judiciais cabíveis com vistas ao arresto dos bens da responsável, nos termos do art. 61 da Lei nº 8.443, de 1992, e do art. 275 do RITCU, garantindo, com isso, a futura execução judicial do débito ora imputado, sem prejuízo de, nesse caso, o MPTCU atentar para a eventual possibilidade de promover o referido arresto em relação ao valor consolidado das diversas dívidas já eventualmente imputadas contra a aludida responsável em outros processos de tomada de contas especial autuados no âmbito do TCU.
10.	O TCU deve aplicar, então, a subsequente multa legal em desfavor da aludida responsável, além de, ante a evidente gravidade da infração cometida, inabilitá-la temporariamente para o exercício de função pública na administração federal pelo período de 8 (oito) anos em plena sintonia com a dosimetria suscitada pelo art. 60 da Lei nº 8.443, de 1992, e pelo art. 270 do RITCU.
11. 	Não subsistiria, enfim, a prescrição da pretensão punitiva do TCU no presente caso concreto, já que, nos termos do Acórdão 1441/2016-TCU-Plenário, não teria ocorrido o transcurso de mais de dez anos entre a ordem para as citações no âmbito do TCU, em 2/10/2018 (Peça 6) , e a perpetração do correspondente ilícito, em 2/4/2014 (Peça 2, p. 26-55) .
12. 	Eis que, por meio do aludido Acórdão 1.441/2016 proferido na Sessão Extraordinária de 8/6/2016, o Plenário do TCU firmou o seu entendimento no sentido de que a prescrição da pretensão punitiva deve seguir a regra geral do prazo decenal, contado a partir do fato, em linha com o art. 205 do Código Civil brasileiro, interrompendo a contagem do aludido prazo com a ordem de citação, nos termos do art. 240, caput, da Lei n.º 13.105 (Código Processual Civil) , de 2015.
13. 	Sem prejuízo, no entanto, do respeito a esse entendimento do Tribunal, deve ser reiterada a minha ressalva já registrada em vários outros julgados do TCU no sentido de que, na ausência de lei específica, o TCU não deveria aplicar qualquer prazo prescricional sobre a referida pretensão punitiva ou, então, na pior das hipóteses, o Tribunal deveria aplicar a regra prescricional fixada pela Lei n.º 9.873, de 1999, não só porque ela trata diretamente de prescrição no âmbito do direito administrativo sancionador, mas também porque, entre outras medidas, a aludida lei manda aplicar o prazo prescricional penal, quando a infração administrativa também configure crime, além de determinar expressamente que, diante de ilícito continuado ou permanente, a contagem do prazo deve iniciar a partir da cessação do aludido ilícito.
14. 	A despeito, pois, de registrar essa minha posição pessoal, o TCU deve pugnar pela pronta aplicação da multa legal, além da referida inabilitação temporária para o exercício de função pública, em desfavor da aludida responsável a partir do entendimento fixado pelo aludido Acórdão 1441/2016-TCU-Plenário.
15.	Não subsistiria, de todo modo, a eventual necessidade de promover o retorno do presente processo para buscar a citação de outros eventuais responsáveis, estando esse entendimento, aliás, em plena sintonia com a jurisprudência fixada pelo TCU a partir, por exemplo, dos Acórdãos 4.002/2020 e 5.297/2013, da 2ª Câmara, e dos Acórdãos 1.170/2017 e 1.223/2015, do Plenário, já que a ausência dessa nova citação não resultaria em prejuízo à defesa do atual responsável, não só porque o presente processo já estaria em plenas condições de efetivo julgamento pelo TCU, mas também porque a solidariedade passiva seria legalmente erigida em favor do ente estatal credor, e não das eventuais pessoas privadas devedoras, podendo, se for o caso, o atual condenado ajuizar a superveniente ação regressiva em desfavor de outros eventuais responsáveis supostamente coobrigados.
16.	Contudo, como a malsinada irregularidade configuraria a eventual conduta dolosa no sentido de efetivamente facilitar, permitir ou concorrer para que pessoa física ou jurídica privada incorpore ou utilize rendas, verbas ou valores integrantes do acervo patrimonial da administração pública, sem a observância das formalidades legais ou regulamentares aplicáveis, resultando no eventual ilícito doloso de improbidade administrativa causador do aludido prejuízo ao erário, nos termos, por exemplo, do art. 10, I e II, da Lei n.º 8.429, de 1992, a eventual prescrição da ação de ressarcimento ao erário também não subsistiria, estando esse entendimento em plena consonância com a jurisprudência fixada pelo STF no bojo do RE 852.475-SP, com o trânsito em julgado a partir de 6/12/2019, diante da Tese de Repercussão Geral n.º 897 no sentido de que "São imprescritíveis as ações de ressarcimento ao erário fundadas na prática de ato doloso tipificado na Lei de Improbidade Administrativa".
17.	Diante, portanto, dos elementos de convicção até aqui obtidos neste processo, o TCU deve julgar irregulares as contas de Maria Vanderlei da Rocha para condená-la ao pagamento do correspondente débito, sem prejuízo de lhe aplicar a multa prevista no art. 57 da Lei n.º 8.443, de 1992, além de inabilitá-la temporariamente para o exercício de função pública na administração federal pelo período de 8 (oito) anos, nos termos do art. 60 da Lei n.º 8.443, de 1992.
Ante o exposto, pugno pela prolação do Acórdão ora submetido a este Colegiado.
TCU, Sala das Sessões, em 14 de abril de 2021.
Ministro-Substituto ANDRÉ LUÍS DE CARVALHO 
Relator